臺灣高等法院民事判決
111年度上字第302號
上  訴  人  劉奎麟    
訴訟代理人  葉兆中律師
複 代理 人  陳彥佐律師
被 上訴 人  張瑋忠  
訴訟代理人  劉宛甄律師
複 代理 人  丁銓佑律師
上列當事人間請求返還出資額事件，上訴人對於中華民國111年1
月19日臺灣臺北地方法院110年度訴字第1147號第一審判決提起
上訴，本院於111年10月25日言詞辯論終結，判決如下：
    主      文
上訴駁回。
第二審訴訟費用由上訴人負擔。
    事實及理由
一、上訴人主張：安和樂利國際有限公司（下稱安和樂利公司)由被上訴人出資設立，並向訴外人即被上訴人擔任董事之瑞樂國際開發股份有限公司（下稱瑞樂公司）承租臺北市○○區○○路00巷00號房屋（下稱系爭房屋）經營000 00000酒吧。被上訴人於民國107年5月間與伊約定，由伊、訴外人石晟廷、王至賢、周宥宇（下分稱其名，合稱石晟廷等3人）按出資比例依序為5/8、1/8、1/8、1/8，共同出資新臺幣（下同）400萬元（下稱系爭價金）向被上訴人購買安和樂利公司出資額640萬元（下稱系爭出資額），被上訴人允諾安和樂利公司得承租系爭房屋至114年（下稱系爭買賣契約）。伊已於107年7月6日支付系爭價金予被上訴人，詎被上訴人於同年月20日轉讓系爭出資額予伊，並於同年月27日辦妥變更登記後，遲未依公司章程第7條規定，同意伊將系爭出資額各轉讓80萬元予石晟廷等3人，且瑞樂公司於109年7月20日發函，要求安和樂利公司於同年8月24日租期屆滿即搬離。被上訴人未依債之本旨提出給付，有可歸責之給付遲延事由，經伊定期催告仍未履行，伊已於109年8月12日以中和宜安郵局231號存證信函解除系爭買賣契約，被上訴人應返還系爭價金本息等情。爰依民法第227條第1項、第259條第1款、第2款規定，求為命被上訴人給付400萬元，並加計自受領時起即107年7月6日起算法定遲延利息之判決(原審為上訴人敗訴之判決，上訴人不服，提起上訴)。於本院上訴聲明為：㈠原判決廢棄。㈡被上訴人應給付上訴人400萬元，及自107年7月6日起至清償日止，按週年利率5％計算之利息。㈢願供擔保，請准宣告假執行。 
二、被上訴人則以：伊已依約變更登記安和樂利公司之股東及負
    責人為上訴人，系爭買賣契約義務已履行完畢，無債務不履
    行之情事等語，資為抗辯。
三、兩造約定上訴人以系爭價金向被上訴人購買系爭出資額，上
    訴人已支付系爭價金予被上訴人，被上訴人於107年7月20日
    與上訴人簽署股東同意書，同意將系爭出資額轉讓予上訴人
    ，並於同年月27日將安和樂利公司股東及負責人變更登記為
    上訴人等事實，為兩造所不爭執（見本院卷第77頁），並有
    Line對話紀錄、安和樂利公司變更登記表、股東同意書在卷
    可稽（見原審卷第17、91至92、95頁），堪信為真。上訴人
    主張被上訴人有可歸責之給付遲延事由，經催告仍未履行，
    伊得解除系爭買賣契約，請求被上訴人返還系爭價金本息等
    情，則為被上訴人否認，並以前開情詞置辯。經查：
　㈠民事訴訟如係由原告主張權利者，應先由原告負舉證之責，
    若原告先不能舉證，以證實自己主張之事實為真實，則被告
    就其抗辯事實即令不能舉證，或其所舉證據尚有疵累，亦應
    駁回原告之請求。準此，上訴人主張被上訴人有可歸責之給
    付遲延事由，伊得解除系爭買賣契約，請求返還系爭價金本
    息等情，既為被上訴人所否認，則上訴人自應先就被上訴人
    有可歸責之給付遲延事由存在乙事，負舉證之責。
　㈡兩造約定上訴人以系爭價金向被上訴人購買系爭出資額，上
    訴人已支付該價金予被上訴人，被上訴人於107年7月27日將
    安和樂利公司股東及負責人變更登記為上訴人等情，為兩造
    所不爭執（見本院卷第77頁），並有Line對話紀錄、安和樂
    利公司變更登記表、股東同意書可稽（見原審卷第17、91至
    92、95頁）；參諸上開股東同意書記載：「茲同意改推劉奎
    麟為董事，對外代表本公司；茲同意本公司原股東張瑋忠部
    分出資額新台幣640萬元整，轉讓由劉奎麟承受」等字義，
    並經兩造親自簽名（見原審卷第95頁），足悉兩造約定，上
    訴人以系爭價金向被上訴人購買系爭出資額，被上訴人同意
    將系爭出資額登記為上訴人所有，並將安和樂利公司股東及
    負責人變更登記為上訴人，且經被上訴人於107年7月27日履
    行上開契約義務，堪認被上訴人已依兩造約定內容履行契約
    義務。
　㈢上訴人雖以系爭買賣契約乃約定，被上訴人應按系爭出資額
    實際出資比例（即伊5/8、石晟廷等3人每人各1/8），將該
    出資額各自登記予伊、石晟廷等3人名下，卻遲未履行，乃
    有可歸責之給付遲延情事云云。惟查：
　⒈依安和樂利公司107年7月20日股東同意書記載：「⒊股東出資
    轉讓，茲同意本公司原股東張瑋忠部分出資額新台幣640萬
    元整，轉讓由劉奎麟承受」等語，並經兩造親自簽名（見原
    審卷第95頁），足徵兩造乃約定，由上訴人以系爭價金向被
    上訴人購買系爭出資額，被上訴人則將系爭出資額登記為上
    訴人所有，上訴人主張被上訴人依約應將系爭出資額分別登
    記予伊、石晟廷等3人名下云云，顯與上開股東同意書所載
    文義不符，要難採信。
　⒉上訴人雖稱伊係受訴外人即安和樂利公司前會計李旻潔（下
    稱李旻潔）誤導，以為辦理出資額轉讓需檢附出資股東之匯
    款證明，因石晟廷等3人將出資款交由伊一併匯予被上訴人
    ，伊無暇重新辦理匯款，故與被上訴人約定先將石晟廷等3
    人之出資額登記伊名下，日後再辦理移轉登記云云。然查：
　①參諸周宥宇所證：伊跟兩造一起談好，伊出資50萬元，占股
    權比例10％，原本約好伊的出資額要直接匯給公司，但因被
    上訴人催促說煙商急著要續約，安和樂利公司的會計也催促
    伊要在三五天內，有出資額的匯款紀錄，時間很趕，所以伊
    跟上訴人約定，把出資額匯給上訴人，伊的股份就先登記在
    上訴人名下，至於回復登記到伊名下的時間，當時沒有約定
    ，因為覺得股東間彼此都很熟，等以後需要變更時再說沒有
    關係。伊跟上訴人比較熟，伊覺得把出資額匯給上訴人比較
    簡單（見本院卷第207至209頁），及上訴人陳稱：因上訴人
    與石晟廷等3人關係比較親密，故他們認為被上訴人先把出
    資額轉讓登記給上訴人即可，當時他們並不知道移轉出資額
    登記這件事需要經過被上訴人同意，也不知道被上訴人事後
    會拒絕這件事（見本院卷第379頁）各等語，參互以觀，足
    悉石晟廷等3人與上訴人約定共同出資購買系爭出資額，因
    石晟廷等3人與上訴人較為熟識，故石晟廷等3人與上訴人約
    定，將其等應負擔之出資交予上訴人，並將石晟廷等3人購
    得之出資額登記於上訴人名下，但未約定該出資額何時回復
    登記於石晟廷等3人名下，該約定屬上訴人與石晟廷等3人間
    之約定，要與被上訴人無涉。由此可悉，石晟廷等3人將其
    等出資交予上訴人，並與上訴人協議將石晟廷等3人購得之
    出資額登記於上訴人名下，被上訴人既未參與該協議，自無
    允諾上訴人將系爭出資額分別登記予上訴人、石晟廷等3人
    名下之可能，堪認兩造間並未存在被上訴人允諾系爭出資額
    應分別登記予上訴人、石晟廷等3人名下之約定，為可確定
    。
　②觀之李旻潔與上訴人107年7月15日及同年月17日LINE對話紀
    錄雖顯示：上訴人表示「所以連支付給瑋忠哥的部分，都要
    重新再請股東支付一次嗎？這樣好像有點麻煩，我研究一下
    ，看看有沒有轉圜辦法」；李旻潔回應「那負責人變更要先
    進行嗎」、「Tonic 那我先幫你把資料給王先生先變更負責
    人，…再請各股東選定日期再匯一次款，之前匯的錢就再匯
    還給他們」等內容（見原審卷第396頁），僅能知悉上訴人
    詢問李旻潔是否要重新請股東支付一次，並表示要研究有無
    其他可行辦法，李旻潔則回應先變更負責人登記，再請各股
    東選定日期再匯一次款，至於重新匯款之緣故究竟為何，則
    無從判斷，尚不能單憑該對話內容，即推論李旻潔有誤導上
    訴人之情形。況縱認李旻潔有誤導上訴人之情事，然上訴人
    既表示欲研究有無其他轉圜辦法，自不能排除上訴人與石晟
    廷等3人商議其他辦法（即借用上訴人名義登記）之可能。
    遑論銀行辦理匯款手續簡便，毋需多時即可完成，亦可委託
    他人代辦，倘上訴人果有受李旻潔誤導，以為辦理出資額轉
    讓需檢附各股東出資證明，依通常情形，於3、5日內即可完
    成匯款手續，衡情無捨此不為，先登記予上訴人名下，再輾
    轉移轉登記予石晟廷等3人，徒增手續冗長複雜之必要，實
    難認上訴人上開主張為可採信。至李旻潔與上訴人於同年8
    月16日LINE對話紀錄固顯示：「公司變更有確定什麼時候要
    用嗎？」文字，但無從知悉李旻潔所指之公司變更事項為何
    ，亦未見上訴人就該問話有何回答（見本院卷第175頁及原
    審卷第396頁），仍無從作為兩造間存在被上訴人應將系爭
    出資額分別登記予上訴人、石晟廷等3人名下此約定之判斷
    依據。
　③被上訴人於安和樂利公司群組中，雖曾表示「…你們百分之八
    十的持股想找我開會時再通知我吧！…」(見原審卷第267頁
    ），另於安和樂利公司會議中提及：「你們都是有出錢的股
    東哦…」等語（見原審卷第271頁），但就其所指「你們」為
    何人實屬不明，縱認係指上訴人及石晟廷等3人，充其量僅
    能知悉被上訴人認同上訴人及石晟廷等3人皆有出資乙事，
    但實際出資者與公司登記股東，非必然為同一，如實際出資
    者借用他人名義登記為公司股東，亦非法所不許。是以，縱
    認上訴人、石晟廷等3人就系爭出資額有共同出資乙事為真
    ，但該出資額非必然分別登記於上訴人、石晟廷等3人名下
    ，如石晟廷等3人與上訴人協議，將石晟廷等3人出資部分借
    用上訴人名義為登記，自非法所不允。準此，本院無從單憑
    被上訴人上開意思表示內容，即遽為有利於上訴人之認定。
　⒊職是，上訴人並未證明兩造間存在被上訴人應將系爭出資額
    分別登記予上訴人、石晟廷等3人名下之約定，則其以被上
    訴人未履行上開約定義務為由，主張被上訴人有可歸責之給
    付遲延事由云云，尚不可採。
　㈣上訴人再主張被上訴人允諾安和樂利公司得承租系爭房屋至1
    14年，然嗣後未履行，乃有可歸責之給付遲延情事云云。但
    查：
　⒈細繹安和樂利公司就系爭房屋與瑞樂公司簽立之房屋租賃契
    約書，其中第3條就租賃期限記載分別為「自民國108年5月2
    5日起至民國109年5月24日止」、「自民國109年5月25日起
    至民國109年8月24日止」等詞，有卷附房屋租賃契約書可稽
    （見本院卷第143、157頁）。佐以上訴人自陳：伊與被上訴
    人約定，自108年起由安和樂利公司向瑞樂公司轉租系爭房
    屋，同時被上訴人說改一年一簽比較有彈性，所以就改成一
    年一簽的租約，亦即如果上訴人經營不下去想要出場，隨時
    可以出場，不用受到租約拘束等語（見本院卷第380頁），
    與周宥宇所述：在108年前半年左右某次股東會中，被上訴
    人提議租約以一年一簽的方式，逐年續簽到114年，這樣對
    安和樂利公司比較好，一開始股東也沒有共識，後來經被上
    訴人說服，就用這樣的方式等語互核相符（見本院卷第209
    頁），可見兩造為保留日後續約與否之彈性，故合意以一年
    一簽之方式簽立系爭房屋租賃契約，亦即由安和樂利公司向
    瑞樂公司承租系爭房屋，租賃期間為一年，期滿後雙方再重
    新商議是否續約，堪認兩造係以按年續約之方式商談系爭房
    屋租賃契約乙事，上訴人主張被上訴人允諾安和樂利公司得
    承租系爭房屋至114年之情事云云，難以憑信。
　⒉民事訴訟法第367條之1第1項、第2項規定，法院認為必要時
    ，得依職權訊問當事人，審判長亦得於訊問前或訊問後命當
    事人具結。當事人依此規定所為之陳述，性質上屬於證據資
    料，與同法第195條所稱之當事人陳述，係屬訴訟資料之範
    圍，有所不同。上訴人雖提出兩造107年5月3日臉書訊息紀
    錄（下稱5月3日紀錄），被上訴人出示「107年5/24，NT150
    ,807-111年5/24，155,000-114年5/24」字條照片（下稱系
    爭字條，見原審卷第172-11頁），主張被上訴人允諾安和樂
    利公司得承租系爭房屋至114年云云。然原審依職權訊問被
    上訴人5月3日紀錄之意思，經被上訴人結稱略以：第一張照
    片是舊合約，租期到109年。當時房東跟伊約5月3日下午2點
    ，是伊跟房東談續約，是要租系爭房屋與同巷00號房屋，伊
    與房東簽約簽到115年，伊告知房東安和樂利公司更換負責
    人為上訴人，房東不同意租給其不認識之人，故把兩戶都租
    給瑞樂公司，同意瑞樂公司轉租給安和樂利公司，第二張照
    片是房東當時開給伊的續租條件等語（見原審卷第161頁）
    ，核與證人即系爭房屋出租人之員工劉寶桂所證：被上訴人
    與伊老闆就系爭房屋租賃關係已維持一、二十年，每次租約
    將屆期前一年，被上訴人會提早來公司談續約的事，租金、
    租期是雙方協商的結果，不是單方面決定等語（見本院卷第
    204至206頁）無矛盾之處，足徵被上訴人上開證言非屬虛偽
    ，應值採信。由此可知，系爭字條內容係被上訴人與系爭房
    屋出租人談論之續租條件，並非被上訴人允諾上訴人之轉租
    條件甚明。上訴人主張系爭字條為被上訴人允諾上訴人之轉
    租條件云云，尚不可採。況縱認系爭字條為被上訴人於兩造
    協商租賃條件時，曾出示上訴人之轉租條件，然充其量屬於
    協商過程中曾討論之轉租條件，不能逕認為被上訴人已允諾
    上訴人之轉租條件，兩造最終合意之租賃條件既係由安和樂
    利公司向瑞樂公司承租系爭房屋，租賃期間為一年，期滿後
    雙方再重新商議續約之事，業經本院認定如上⒈所述，則系
    爭字條縱為被上訴人於協商過程中曾出示之轉租條件，亦不
    影響本院上開事實認定。
　⒊所謂默示之意思表示，係指依表意人之舉動或其他情事，足
    以間接推知其效果意思者而言，若單純之沉默，則除有特別
    情事，依社會觀念可認為一定意思表示者外，不得謂為默示
    之意思表示。上訴人雖以兩造109年5月24日會議錄音譯文，
    顯示上訴人提及「被上訴人當初承諾要簽給我們到2025、20
    26年的保證，已經都不是保證了」，被上訴人則回以「我沒
    有想過，我們這個安和樂利公司，會要到老闆代墊15萬來付
    薪水這個窘境啊」等語（見原審卷第156頁），僅能說明被
    上訴人曾表示其未預期安和樂利公司會陷入由老闆代墊薪水
    之困境，至於上訴人質疑被上訴人承諾保證簽到2025、2026
    乙情，則未為任何回應。被上訴人既無特別情事，或依社會
    觀念可認為一定意思表示，自不能僅憑其單純沉默，即認其
    有默示承認曾承諾安和樂利公司得承租系爭房屋至114年之
    情事存在。
　⒋承租人就是否續租或租期長短，本有斟酌衡量之權利，難以
    一概而論。上訴人雖以：餐飲業的租期對經營很重要，伊不
    可能同意簽立短期租約云云。然租賃契約之租期長短、續約
    與否，要由當事人本於私法自治及契約自由原則自行議定之
    ，尚不能單憑行業類別，即推論約定之租期應為若干。上訴
    人並未證明兩造有約定安和樂利公司得承租系爭房屋至114
    年之情事存在，自不能單憑其經營之行業為餐飲業，即逕認
    兩造間存在上開約定。
　㈤基上，上訴人不能證明被上訴人就系爭買賣契約有可歸責之
    給付遲延事由，則其以伊得解除系爭買賣契約為由，請求被
    上訴人返還系爭價金本息云云，即屬無據，不能准許。
四、綜上所述，上訴人依民法第227條第1項、第259條第1款、第
    2款規定，請求被上訴人給付400萬元，並加計自107年7月6
    日起算之法定遲延利息，為無理由，不能准許。原審為上訴
    人敗訴之判決，並無不合。上訴意旨指摘原判決不當，求予
    廢棄改判，為無理由，應駁回上訴。
五、本件事證已臻明確，兩造其餘之攻擊或防禦方法及所用之證
    據，經本院斟酌後，認為均不足以影響本判決之結果，爰不
    逐一論列，附此敘明。
六、據上論結，本件上訴為無理由，依民事訴訟法第449條第1項
    、第78條，判決如主文。
中　　華　　民　　國　　111 　年　　11　　月　　8 　　日
                  民事第八庭  
                        審判長法  官  邱育佩
                              法  官  湯千慧
                              法  官  譚德周
正本係照原本作成。
如不服本判決，應於收受送達後20日內向本院提出上訴書狀，其
未表明上訴理由者，應於提出上訴後20日內向本院補提理由書狀
（均須按他造當事人之人數附繕本）上訴時應提出委任律師或具
有律師資格之人之委任狀；委任有律師資格者，另應附具律師資
格證書及釋明委任人與受任人有民事訴訟法第466條之1第1項但
書或第2項所定關係之釋明文書影本。如委任律師提起上訴者，
應一併繳納上訴審裁判費。
中　　華　　民　　國　　111 　年　　11　　月　　8 　　日

    　　　　　　　　　　　　　書記官  林伶芳